臺灣高等法院刑事裁定
111年度毒抗字第239號
抗  告  人
即  被  告  葉家妡



上列抗告人即被告因違反毒品危害防制條例案件，不服臺灣新北
地方法院109年度毒聲字第1478號，中華民國110年1月4日裁定（
聲請案號：臺灣新北地方檢察署109年度聲觀字第1452號、109年
度毒偵字第3593號），提起抗告，本院裁定如下：
    主  文
抗告駁回。                                              
    理  由
一、原裁定意旨略以：
　㈠抗告人即被告甲○○（下稱抗告人）於民國108年8月6日晚上7
    時許，在新北市○○區○○路00巷00號2 樓，以將第二級毒品甲
    基安非他命置於玻璃球內燒烤吸食煙霧之方式，施用第二級
    毒品甲基安非他命1次之事實，業據抗告人於警詢、偵詢時
    坦承不諱，而其同意為警採集尿液檢體，經送台灣尖端先進
    生技醫藥股份有限公司以酵素免疫分析法（EIA）為初步檢
    驗，及以氣相層析質譜儀法（GC/MS）為複驗，結果呈現安
    非他命、甲基安非他命之陽性反應，此有自願採尿同意書、
    新北市政府警察局受採集尿液檢體人姓名及檢體編號對照表
    （檢體編號DZ00000000000號）及台灣尖端先進生技醫藥股
    份有限公司108年8月23日濫用藥物檢驗報告（檢體編號DZ00
    000000000號）各1份在卷可稽，是抗告人之自白核與事實相
    符，堪值採信，其確有前揭施用第二級毒品甲基安非他命犯
    行無誤。
　㈡又抗告人曾於102年間因施用毒品案件，經原審法院以102 年
    度毒聲字第836號裁定送觀察、勒戒，其執行後認無繼續施
    用毒品之傾向，於104年3月5日釋放出所，並由臺灣新北地
    方檢察署檢察官以104年度毒偵緝字第98號為不起訴處分確
    定乙節，有該不起訴處分書、本院被告前案紀錄表在卷可憑
    。據上，抗告人本件於108年8月6日再度施用第二級毒品甲
    基安非他命，核屬其觀察、勒戒執行完畢釋放後3年後再犯
    者；且抗告人於偵查中有到庭陳述意見，檢察官審酌本案全
    情，並參以抗告人另因犯施用毒品罪，先後經法院判決科刑
    確定及執行完畢之紀錄，認不適於緩起訴附命戒癮治療，從
    而，檢察官聲請裁定令抗告人入勒戒處所觀察、勒戒，應予
    准許。爰依修正後毒品危害防制條例第20條第1項、第3 項
    規定，裁定抗告人應送勒戒處所觀察、勒戒等語。
二、抗告意旨略以：本案抗告人騎機車為警攔檢，員警以抗告人
    曾有毒品前科，並未出示鑑定許可採尿書，強行要求抗告人
    配合採尿，抗告人不得已只好自行採尿，還被迫簽同意書，
    員警之行為已濫用公務人員職權，侵害抗告人之人身自由，
    取得抗告人之尿液送驗未依照正常法律程序規定，以其所取
    得尿液之檢驗結果作為證據，致抗告人受裁定應送勒戒處所
    觀察、勒戒，因此認原裁定不當。且原審亦未開庭給予抗告
    人陳述之機會，除有侵害聽審權保障之處，更因為吝於給抗
    告人為此等言論或書面陳述之權，而導致原審無從妥適判斷
    檢察官對於觀察、勒戒之聲請，是否有怠惰或違法裁量之情
    ，難認符合正當法律程序原則，明顯有濫用裁量權之明顯瑕
    疵情事，懇請撤銷原裁定更為適當之處理等語。
三、查抗告人行為後，毒品危害防制條例第20條、第23條業經修
    正，並增訂第35-1條條文，經總統於109年1月15日公布、同
    年7月15日施行。毒品危害防制條例第20條第3項、第23條第
    2項分別修正為「依前項規定為觀察、勒戒或強制戒治執行
    完畢釋放後，『3年後』再犯第10條之罪者，適用前2項之規定
    」、「觀察、勒戒或強制戒治執行完畢釋放後，『3年內』再
    犯第10條之罪者，檢察官或少年法院（地方法院少年法庭）
    應依法追訴或裁定交付審理」。另增訂同條例第35條之1第1
    款、第2款規定「偵查中之案件，由檢察官依修正後規定處
    理」、「審判中之案件，由法院或少年法院（地方法院少年
    法庭）依修正後規定處理；依修正後規定應為不起訴處分或
    不付審理之裁定者，法院或少年法院（地方法院少年法庭）
    應為免刑之判決或不付審理之裁定」，亦即就上開修正之條
    文施行前犯毒品危害防制條例第10條之罪之案件，於修正施
    行後，應依上揭修正後規定處理。又109年1月15日修正公布
    、同年7月15日施行之毒品危害防制條例第20條第3 項規定
    ，犯第10條之罪於觀察、勒戒或強制戒治執行完畢釋放後，
    3年後再犯第10條之罪者，適用本條前2項之規定。上開所謂
    「3年後再犯」，只要本次再犯（不論修正施行前、後）距
    最近1次觀察、勒戒或強制戒治執行完畢釋放，已逾3 年者
    ，即該當之，不因其間有無犯第10條之罪經起訴、判刑或執
    行而受影響（最高法院109年度台上大字第3826號裁定意旨
    參照）。再毒品危害防制條例所規定之觀察、勒戒處分，其
    立法意旨在幫助施用毒品者戒除毒癮，該處分之性質非為懲
    戒行為人，而係為消滅行為人再次施用毒品之危險性，目的
    在戒除行為人施用毒品之身癮及心癮措施；觀察勒戒係導入
    一療程觀念，針對行為人將來之危險所為預防、矯治措施之
    保安處分，以達教化與治療之目的，可謂刑罰之補充制度，
    從而毒品危害防制條例本身所規定之觀察、勒戒及強制戒治
    等保安處分，雖兼具自由刑之性質，卻有刑罰不可替代之教
    化治療作用，且觀察、勒戒既屬用以矯治、預防行為人反社
    會性格，而具社會保安功能之保安處分，當無因行為人之個
    人或家庭因素而免予執行之理。
四、經查：
　㈠抗告人於上開時、地，以前揭方式，施用第二級毒品甲基安
    非他命1次之事實，業據抗告人於偵查中坦白不諱（見毒偵
    字卷第23頁反面），而抗告人於108年8月8日凌晨2時7分許
    經警採尿送驗，檢驗結果呈安非他命、甲基安非他命陽性反
    應一節，亦有台灣尖端先進生技醫藥股份有限公司於108年8
    月23日所出具之濫用藥物檢驗報告（檢體編號DZ0000000000
    0號）、自願採尿同意書、新北市政府警察局被採尿人尿液
    暨毒品真實姓名與編號對照表（檢體編號DZ00000000000 號
    ）各1份在卷可稽（見毒偵字卷第5至7頁），堪認抗告人上
    開任意性自白核與事實相符，可以採信，是抗告人上揭施用
    第二級毒品之犯行，堪以認定。又抗告人前於102年間因施
    用毒品案件，經原審法院以102年度毒聲字第836號裁定送觀
    察、勒戒後，認無繼續施用毒品之傾向，於104年3月5日釋
    放出所而執行完畢，並由臺灣新北地方檢察署檢察官以104
    年度毒偵緝字第98號為不起訴處分確定乙節，有本院被告前
    案紀錄表在卷可憑，足認被告於本案所涉施用第二級毒品甲
    基安非他命犯行，距其最近1次施用毒品經依法觀察、勒戒
    執行完畢釋放時間已逾3年，屬毒品危害防制條例第20條第3
    項所定情形，原裁定令被告入勒戒處所觀察、勒戒，於法並
    無不合。
  ㈡抗告意旨固稱：本案員警以抗告人曾有毒品前科，並未出示
    鑑定許可採尿書，強行要求抗告人配合採尿等語。然查，本
    案抗告人為警盤查後，已於108年8月8日凌晨2時7分許同意
    採尿送驗等情，有自願採尿同意書在卷足憑（見毒偵字卷第
    6頁），且抗告人於警詢時亦供稱因伊為毒品人口而自願至
    所配合採尿等語（見毒偵字卷第3頁反面），則抗告人辯稱
    係遭員警強制採尿一節，已難信其所述屬實。又抗告人於10
    6年間，因施用毒品案件，經臺灣士林地方法院以106年度士
    簡字第160號判決判處有期徒刑3月確定，甫於107年2月1日
    因縮短刑期假釋出監，同年6月30日假釋期滿未經撤銷，以
    已執行論等情，有本院被告前案紀錄表附卷可稽，抗告人於
    前開時、地，為警攔查時，距其前案執行完畢未滿2年，依
    毒品危害防制條例第25條第2項規定，得依同條第1項強制採
    驗尿液，而為應受採驗尿液之人一節，亦有列管人口基本資
    料查詢資料附卷可佐（見毒偵字卷第19頁），則員警於前開
    時、地，攔停抗告人執行盤查之際，發現其為毒品列管人口
    ，進而要求其配合採尿，於法並無違誤，是抗告人辯稱本案
    員警強行要求配合採尿等語，洵無足採。
  ㈢至抗告意旨以原審未開庭給予抗告人陳述之機會，有侵害聽
    審權保障乙節。然遍翻現行毒品危害防制條例，並無課以法
    院於觀察、勒戒裁定前，應先行訊問抗告人之程序規定，此
    與刑事訴訟法規定羈押應先行訊問抗告人之法定程序有別，
    可見立法機關係按照事件性質權衡後，予以不同之程序密度
    保障，是並非所有涉及抗告人基本權之干預，均需同為訊問
    程序之聽審權保障，此為立法權自由形成之範疇，法院無從
    置喙。是縱使原審於裁定前並未訊問抗告人，難認有何違反
    正當法律程序之裁量違法。稽此，抗告意旨上開所指各節，
    尚非足取。
五、綜上所述，本件抗告人既有施用第二級毒品之行為，自有予
    以矯治並預防其將來繼續施用之必要性，原審依檢察官聲請
    ，裁定將抗告人送勒戒處所觀察、勒戒，經核並無違誤。抗
    告人猶執前詞提起本件抗告，指摘原裁定不當，為無理由，
    應予駁回。
據上論斷，應依刑事訴訟法第412條，裁定如主文。
中　　華　　民　　國　　111 　年　　3 　　月　　 25 　日
                  刑事第二十二庭審判長法　官  王美玲
                                      法　官  汪怡君
                                      法　官  葉韋廷
以上正本證明與原本無異。
不得再抗告。
                                      書記官  李逸翔
中　　華　　民　　國　　111 　年　　3 　　月　　25　　日